臺北高等行政法院判決
　　　　　　　　　　　　　　　　　　 95年度訴字第03418號
　　　　　　　　　　　　　　　.
原　　　告　辰元工程顧問有限公司
代　表　人　甲○○
訴訟代理人　王乃民　律師（兼送達代收人）
被　　　告　桃園縣復興鄉公所
代　表　人　乙○○鄉長）住同.
訴訟代理人　丁○○
　　　　　　　　　　　　　送達.
上列當事人間因政府採購法事件，原告不服行政院公共工程委員
會中華民國95年8月3日工程訴字第09500293010號（訴0000000號
）採購申訴審議判斷書，提起行政訴訟。本院判決如下：
　　主  文
申訴審議判斷及原處分均撤銷。
訴訟費用由被告負擔。
　　事  實
一、事實概要：
 　 原告參與被告所辦理「復興鄉94年度景觀工程委託規劃設計
    監造服務」採購案，因不服被告95年3 月6 日復鄉建設字第
    0950003094號通知其有政府採購法第101 條第1 項第10款、
    第12款規定之情事，將刊登政府採購公報，乃向被告提出異
    議，復不服被告95年4 月17日復鄉建設字第0950004378號函
    復異議處理結果，遂向行政院公共工程委員會申訴，經遭駁
    回，遂提起本件行政訴訟。
二、兩造聲明：
　(一)原告聲明：
    1.審議判斷、原處分（含被告95年3 月6 日復鄉建設字第09
      50003094號及95年4 月17日復鄉建設字第0950004378號函
      ）均撤銷。
    2.訴訟費用由被告負擔。
　(二)被告聲明：
    1.駁回原告之訴。
    2.訴訟費用由原告負擔。
三、兩造之爭點：
　(一)原告主張之理由：
    1.原告於94年5 月14日與被告簽訂「復興鄉84年度景觀工程
      委託規劃設計監造服務勞務採購契約書」（下稱系爭契約
      ），時公司負責人為連朋川土木技師。原告之工作範圍，
      依系爭契約第1 條規定，為就「三民村花卉入口意象及東
      安橋花架設備工程」等14項工程進行規劃設計監造。依系
      爭契約第2 條規定，規劃設計之部分，自得標簽約後50個
      日曆天完成；監造部分自協助工程招標決標至工程驗收完
      成止。原告締約後，全力履行契約，並於94年9 月20日檢
      送設計成果期末報告，完成設計階段之工作。且原告受委
      託之14項工程均於94年10月至11月初，完成招標公告與決
      標等程序。
    2.於原告履約過程中，連朋川土木技師竟因個人規劃，一再
      向原告請辭，原告預知連朋川技師之離職，將影響前述工
      程之進行，因而多番加以慰留，然連朋川技師辭意堅定，
      不願接受慰留。原告與負責人連朋川之間，為委任關係，
      依民法規定，委任契約本得由契約雙方任一方隨時終止，
      是縱原告不同意連朋川技師離職，其離職仍依法於94 年
      11月l日發生效力，此有原告公司勞健保退保資料可憑。
      連朋川技師離職時，原告所餘未完成之工作，僅有上述工
      程之監造部分，設計規劃之部分已全部完成。
    3.原告僅有連朋川1 位技師，為因應連朋川技師離職，為免
      影響工程進度，原告乃另聘訴外人陳癸泉土木技師至原告
      公司服務，並規劃其接任公司負責人，詎料陳癸泉土木技
      師因個人另案爭議遭技師懲戒委員會懲處，經其向技師懲
      戒覆審委員會提起覆審被駁回，行政院公共工程委員會（
      下簡稱工程會）以94年10月20日工程企字第00000000000
      及00000000001 號函檢送公告及決議書予陳癸泉土木技師
      ，處以停止業務1 年，自94年10月20日起至95年10月19日
      止，致陳癸泉土木技師雖然到任，卻不能執行技師業務，
      原告不得已於94年10月26日依法撤銷「工程技術顧問」營
      業項目，並立即另聘其他土木技師或建築師，以順利執行
      系爭合約，但一時之間並無適合人選。為免影響工程進度
      ，主動於94年12月8 日通知被告，請被告同意由訴外人「
      華韋工程顧問有限公司」辦理上述工程後續監造事宜，原
      告公司人員仍將負責進行後續監造工作。惟被告不僅不同
      意，更遽而解除兩造間系爭契約，表示其將自行監造。嗣
      被告又以95年3 月6 日復鄉建設字第0950003094號函通知
      原告，將依政府採購法第101 條規定刊登政府採購公報。
    4.工程會91年7 月17日工程企字第09100301640 號函明揭：
      「招標機關依本法第101 條規定通知廠商將刊登政府採購
      公報，以及處理廠商之異議時，應斟酌本法第101 條之立
      法理由解釋法規，藉以對事實與法規二者間是否具有該當
      性為客觀判斷，‧‧‧‧‧‧短期內於個案判斷時，仍宜
      引述本法第101 條之立法理由，並適用行政程序法第7 條
      ，惟不再採用『完全可歸賣於廠商』概念。」據此函示：
      政府採購法第101 條之立法理由，為「對於廠商有違法
      或重大違約情形時，機關應將其情形通知廠商，並經異議
      及申訴之處理程序後，視其結果刊登於政府採購公報，以
      作為各機關辦理其他採購案時，於招標文件規定該等廠商
      不得參加投標、作為決標對象或分包廠商之依據，以杜不
      良廠商之違法、違約行為，避免其再危害其他機關，並利
      建立廠商間之良性競爭環境。」而原告所以為被告認為無
      履行契約之能力，單純是因為技師離職，別無他故；而技
      師離職乙事，並非原告所願或原告所能控制，原告於事發
      後，不僅未隱藏事實，且積極主動處理上述工程後續相關
      事宜，誠實辦理登記之變更，已展現最大之誠意解決問題
      ，並無再危害其他機關之虞。從政府採購法第101 條之立
      法理由以觀，原告應不該當該條之要件。行政程序法第
      7 條規定：「行政行為，應依下列原則為之：一、採取之
      方法應有助於目的之達成。二、有多種同樣能達成目的之
      方法時，應選擇對人民權益損害最少者。三、採取之方法
      所造成之損害不得與欲達成目的之利益顯失均衡。」本件
      爭議是因原告公司技師離職而肇致，被告據此解除系爭契
      約，原告因而所受之損害已相當巨大，縱認本案係因可歸
      責於原告之事由而導致契約解除，然而原告可歸責之處，
      亦僅止於未能挽留公司技師而已。被告未視不同情節，一
      律採行最嚴厲之處罰，其採取之方法，將導致原告公司商
      譽盡失，不僅於公告後1 年內不得再投標，且原告在承接
      他廠商案件時，亦將加倍困難，營業範圍受限制之結果，
      甚至可能造成公司倒閉之危機。被告所採取之處理方式，
      已違反比例原則。
　(二)被告主張之理由：
    1.本案於94年5 月17日訂約完成，即依系爭契約第2 條規定
      ，得標簽約後50日曆天，分3 階段時程辦理規劃設計部份
      。同年9 月20日提交修正後預算書圖送被告辦理發包事宜
      。原告於同年9 月13日完成註銷營業項目「I101061 工程
      技術顧問業」並經行政院公共工程委員會公告在案。
    2.本案第1 件工程標案於94年10月26日上網公告，同年11月
      8 日完成發包，履約日期60日曆天，該工程於同年11月16
      日簽約，依規定最遲應於10日內申報開工，原告於同年9
      月13日完成註銷營業項目，期間本案工程陸續完成發包，
      經被告承辦人催促原告依契約第2 條規定履行監造業務，
      （94年12月01日、12月15日、12月09日及12月16日函文及
      多次電話聯繫）。期間原告均未告知被告有關註銷登記證
      之情事亦未本諸委託契約權責執行監造業務（系爭契約第
      2 條規定協助工程招標至工程驗收完成止）。
    3.原告遲至94年12月15日，始僅就前揭註銷情事及另擬委請
      具相同營業範圍之顧問公司辦理後續監造事宜，至被告處
      說明，實非原告所指稱係召開工作會議裁示云云。原告於
      同年12月8 日函知被告（收文日為94年12月20日），本案
      被告以95年1 月25日復鄉建設字第0950001399號函解除與
      原告委託契約，同年3 月06日並以復鄉建設字第09500030
      94號函以原告違反政府採購法101 條規定，將刊登政府採
      購公告；原告於95年3 月26日來函陳述異議，經被告再以
      95年4 月17日復鄉建設字第0950004378號函復仍依原議辦
      理。實因原告僅以自身「業務及營運」之考量，枉顧被告
      權益，註銷公司之「工程顧問公司登記證」，致被告被迫
      以原告「不符原委託契約承攬資格」，無法繼續執行本所
      委辦設計監造服務，解約在案。
    4.原告因上開因素致解除契約已如上述，期間原告亦未依約
      執行相關監造事宜，致部分工程延宕進度達23%，以第1案
      開工日94年11月26日起算，至同年12月15日原告說明註銷
      情事，延宕工程期程至少14天（未含所需行政作業日期）
      ，延宕工程進度達23%。確有違約及隱匿之實，嚴重影響
      本案各工程之執行，故應予以追究責任懲處。
    5.原告所提該公司因技師離職無法履約，雖稱非該公司所願
      ，惟被告被迫須依據勞務採購契約書第7條第4項規定，與
      原告解除契約，依據政府採購法第101 條第1 項第12款規
      定應予刊登政府採購公報。
　　理  由
一、按「機關辦理採購，發現廠商有下列情形之一，應將其事實
    及理由通知廠商，並附記如未提出異議者，將刊登政府採購
    公報：‧‧‧十、因可歸責於廠商之事由，致延誤履約期限
    ，情節重大者。‧‧‧十二、因可歸責於廠商之事由，致解
    除或終止契約者。」政府採購法第101 條第1 項第10款、第
    12款分別定有明文。工程會96年4 月16日工程企字第096001
    51280 號函釋：「主旨：機關辦理採購，對於廠商是否有政
    府採購法第101 條第1 項各款之適用，應就個案性質妥為考
    量，．．。說明一、查本法第101 條之規定，依照立法理由
    所載為「明定對於廠商有違法或重大違約情形時，... 視其
    結果刊登於政府採購公報，... 以杜不良廠商之違法、違約
    行為，避免其再危害其他機關。」故對於不良廠商刊登公報
    之要件應考慮者，除違法外，在違約行為部分，尚須有重大
    違約之情形（例如故意或重大過失之違約行為），且應考量
    行政程序之比例原則規定，倘遇有違約情事即一律予以刊登
    公報，即與立法目的不符。」
二、查系爭合約係因原告原執業技師連朋川土木技師離職而向主
    管機關註銷工程技術顧問公司登記證，致無法繼續履行監造
    等後續契約工作，而為被告依系爭合約第7 條第1 項第4 款
    約定解除契約，此為雙方所不爭。惟原告與負責人連朋川之
    間，為委任關係，依民法規定，委任契約本得由契約雙方任
    一方隨時終止，是原告無法不同意連朋川技師離職，為免影
    響工程進度，原告乃另聘訴外人陳李長癸泉土木技師至原告
    公司服務，並規劃其接任公司負責人，詎料陳癸泉土木技師
    因個人另案爭議遭技師懲戒委員會懲處，經其向技師懲戒覆
    審委員會提起覆審被駁回，工程會以94年10月20日工程企字
    第00000000000 及00000000001 號函檢送公告及決議書予陳
    癸泉土木技師，處以停止業務1 年，自94年10月20日起至95
    年10月19日止，此有原告提出之公告及決議書影本各一份可
    稽，致陳癸泉土木技師雖然到任，卻不能執行技師業務，原
    告不得已於94年10月26日依法撤銷「工程技術顧問」營業項
    目，而於另聘適合之其他土木技師或建築師無著後，為免影
    響工程進度，乃於94年12月8 日通知被告，並於同年月15日
    至被告處商討，請被告同意由訴外人「華韋工程顧問有限公
    司」辦理上述工程後續監造事宜，惟被告不同意而解除系爭
    合約決定自行監造。系爭合約之解除係肇因於其連朋川土木
    技師離職，而無適當土木技師或建築師續任，致無法繼續履
    行監造後續契約工作，固屬可歸責於原告之事由所致，然對
    於連朋川技師離職，為原告無法控制防範者，為免影響系爭
    合約之履行，原告亦已盡力尋找土木技師或建築師替代。加
    以系爭合約包括規劃設計、監造部分，於解除契約前規劃設
    計部分已完成，且被告亦稱係依原告設計來發包、施工，現
    在工程都已經完工而且驗收結案（見本院言詞辯論筆錄），
    而系爭合約含設計及監造工程費用為新台幣261 萬元，其中
    監造部分占55％，亦為兩造所不爭執，故原告至少已完成系
    爭合約45％（即設計部分）。足見對於系爭合約之解除，原
    告雖有過失，但其情節尚非重大，且亦無因同樣情事危害其
    他機關之可能。故被告認原告對系爭合約之解除有重大過失
    云云，尚非可採，其通知欲將原告刊登採購公報，與上揭政
    府採購法第101 條之立法目的不符，難認為正當。
三、至被告以原告未依約執行相關監造事宜，致部分發包工程履
    約期限有所延誤乙節，因系爭契約僅約定繳交工作報告之期
    限，就監造工作之完成並未定訂有確定之履約期限，且因給
    付遲延係以給付可能為前提，原告因連朋川土木技師離職而
    不具監造履約能力，已如上述，其履行監造工作已陷於不能
    ，故就系爭契約之履行言，其應無所謂延誤履約期限情節重
    大之問題，故被告另援用政府採購法第101 條第1 項第10款
    規定作為通知原告應予刊登公報之理由，亦無可採。
四、綜上所述，被告原處分認原告有政府採購法第101 條第1 項
    第10、12款之事由，通知擬將其刊登政府採購公報，有欠妥
    當，申訴審議判斷予以維持，亦有未洽。原告訴請撤銷，為
    有理由，應由本院將原處分及申訴審議判斷均予撤銷，用期
    適法。
五、據上論結，本件原告之訴為有理由，爰依行政訴訟法第98條
    第3 項前段，判決如主文。
中    華    民    國    96     年     7     月    5   日
                        第四庭審判長法  官 侯東昇
                                    法  官 李玉卿
                                   法  官 陳秀
上為正本係照原本作成。
如不服本判決，應於送達後20日內，向本院提出上訴狀並表明上
訴理由，如於本判決宣示後送達前提起上訴者，應於判決送達後
20日內補提上訴理由書（須按他造人數附繕本）。
中　　華　　民　　國　　96　　 年　　 7　 　月    5   日
 　　  　　　　　　　    　         書記官  張能旭
